臺灣屏東地方法院民事判決　　　　　　　 99年度訴字第381號
原　　　告　丙○○
訴訟代理人　吳永茂律師
複 代 理人　甲○○
被　　　告　乙○○
訴訟代理人　黃政雄律師
上列當事人間請求支付償金事件，本院於民國100 年5 月17日言
詞辯論終結，判決如下：
    主      文
被告應給付原告新台幣壹佰零捌萬玖仟柒佰玖拾壹元，及自民國
一百年二月一日起至清償日止，按週年利率百分之五計算之利息
。
被告應自民國一百年二月一日起至終止通行原告所有坐落屏東縣
丁○鎮○○段七七一之一地號土地如附圖所示編號A 部分面積三
十九平方公尺之日止，按年給付原告新台幣壹萬零貳佰拾肆元
。
原告其餘之訴駁回。
訴訟費用由被告負擔百分之七十六，餘由原告負擔。
本判決原告勝訴部分，於原告以新台幣拾玖萬捌仟元供擔保後
，得假執行；但被告如於執行標的物拍定、變賣前以新台幣壹佰
壹拾玖萬貳仟壹佰拾壹元為原告預供擔保，得免為假執行。
原告其餘假執行之聲請駁回。
    事實及理由
一、本件原告起訴請求判決：(一)被告應給付原告新台幣（下同）
    1,135,400 元，及自起訴狀繕本送達翌日（按即民國99年7
    月7 日）起至清償日止，按週年利率百分之5 計算之利息。
    (二)被告應自通行日起，至不再通行原告所有坐落屏東縣丁○
    鎮○○段771 之1 地號如附圖所示編號A 部分土地之日止，
    按年給付原告48,360元。於訴狀送達後，改為請求判決：(一)
    被告應給付原告1,089,791 元，及自100 年2 月1 日起至清
    償日止，按週年利率百分之5 計算之利息。(二)被告應自100
    年2 月1 日起至終止通行原告所有坐落屏東縣丁○鎮○○段
    771 之1 地號土地如附圖所示編號A 部分面積39平方公尺之
    日止，按年給付原告48,360元。核屬減縮應受判決事項之聲
    明，依民事訴訟法第255 條第1 項第3 款規定，原告所為訴
    之變更，於法自無不合，應予准許。
二、原告主張：被告於97年間對伊提起確認通行權存在訴訟，經
    本院以97年度訴字第269 號判決確認被告對伊所有坐落屏東
    縣丁○鎮○○段771 之1 地號土地（下稱系爭土地）如附圖
    所示編號A 部分面積39平方公尺有通行權存在，且命伊將該
    部分土地上之建物拆除，並容忍被告開設道路以為通行，伊
    提起上訴，復經臺灣高等法院高雄分院以98年度上易字第32
    3 號判決駁回，而告確定。嗣後被告以上開確定判決為執行
    名義，聲請本院以99年度司執字第19991 號對伊為強制執行
    ，經伊依執行命令自動履行，已於100 年1 月30日將系爭土
    地如附圖所示編號A 部分面積39平方公尺上之建物拆除並修
    補完畢，被告自100 年2 月1 日起即可通行該部分土地。查
    上開確定判決，係以被告有民法第787 條所定之有償通行權
    為由，而判決伊敗訴確定，則伊自得依同條第2 項規定，按
    系爭土地公告現值（每平方公尺15,500元）年息百分之8 計
    算，請求被告自100 年2 月1 日起至終止通行之日止，按年
    支付伊償金48,360元（15500 ×39×8%＝48 360）。又有通
    行權人於必要時，得開設道路，但對於通行地因此所受之損
    害，應支付償金，民法第788 條第1 項定有明文。伊拆除系
    爭土地如附圖所示編號A 部分面積39平方公尺上之建物，花
    費500,910 元，且因係拆除全部建物之一部，另花費545,89
    5 元加以補強修復，連同拆除部分建物之價值139,791 元，
    合計受有1,186,596 元之損害，惟依本院囑託台灣省結構工
    程技師公會鑑定結果，拆除及補強修復之費用，各僅需48萬
    元及47萬元，連同拆除部分建物之價值139,791 元，合計1,
    089,791 元，則伊亦得依民法第788 條第1 項規定，請求被
    告加法定遲延利息支付伊償金1,089,791 元等情，並聲明：
    (一)被告應給付原告1,089,791 元，及自100 年2 月1 日起至
    清償日止，按週年利率百分之5 計算之利息。(二)被告應自10
    0 年2 月1 日起至終止通行原告所有系爭土地如附圖所示編
    號A 部分面積39平方公尺之日止，按年給付原告48,360元。
    (三)原告願供擔保，請准宣告假執行。
三、被告則以：民法第787 條第2 項及第788 條第1 項所稱之償
    金，均係指因通行權人之適法通行行為致通行地不能使用所
    受損害之補償，原告因拆除通行地即系爭土地如附圖所示編
    號A 部分面積39平方公尺上之建物所受之損害，自不得依上
    開規定，向伊請求支付償金。又原告請求伊支付通行系爭土
    地如附圖所示編號A 部分面積39平方公尺之償金，依土地法
    第105 條準用同法第97條第1 項規定，應以按申報地價年息
    百分之8 計算較為相當，原告主張按公告現值年息百分之8
    計算，請求伊按年給付48,360元，顯非合理等語，資為抗辯
    ，並聲明：(一)原告之訴及假執行之聲請均駁回。(二)如受不利
    之判決，被告願供擔保請准宣告免為假執行。
四、經查：被告於97年間對原告提起確認通行權存在訴訟，經本
    院97年度訴字第269 號以被告無民法第789 條之無償通行權
    ，但有民法第787 條所定之有償通行權為由，判決確認被告
    對系爭土地如附圖所示編號A 部分面積39平方公尺有通行權
    存在，並命原告將該部分土地上之建物拆除及容忍被告開設
    道路以為通行，原告不服提起上訴，業經臺灣高等法院高雄
    分院以98年度上易字第323 號判決駁回其上訴，而告確定。
    嗣後被告聲請強制執行，原告依本院99年度司執字第19991
    號所發執行命令，於100 年1 月30日已將其所有系爭土地如
    附圖所示編號A 部分面積39平方公尺上之建物拆除，並將拆
    除後所剩他部分建物加以補強修復，自100 年2 月1 日起被
    告已可通行該部分土地之事實，為兩造所不爭執，並有本院
    97年度訴字第269 號民事判決、臺灣高等法院高雄分院98年
    度上易字第323 號民事判決、土地登記謄本、建物登記謄本
    及照片附卷可稽，復經本院調閱上開民事及執行事件卷宗查
    明屬實。
五、本件之爭點為：(一)原告請求被告支付地上物拆除之償金，是
    否於法有據並相當？(二)原告請求被告支付通行之償金，其數
    額是否相當？茲分別論述如下：
(一)、按土地因與公路無適宜之聯絡，致不能為通常使用時，除因
    土地所有人之任意行為所生者外，土地所有人得通行周圍地
    以至公路；前項情形，有通行權人應於通行必要之範圍內，
    擇其周圍地損害最少之處所及方法為之，對於通行地因此所
    受之損害，並應支付償金；有通行權人於必要時，得開設道
    路，但對於通行地因此所受之損害，應支付償金，民法第78
    7 條第1 項、第2 項及第788 條第1 項分別定有明文。民法
    第787 條第2 項所定之償金，乃因通行權人之適法通行行為
    致通行地不能使用所受損害之補償，至於民法第788 條第1
    項所定之償金，則有不同之內涵，係指因開設道路占用土地
    或毀損設施、作物以及其他對鄰地所有人造成干擾所生損害
    之補償。查原告因被告行使開設道路權以通行系爭土地如附
    圖所示編號A 部分面積39平方公尺，而拆除其地上建物，經
    本院囑託台灣省結構工程技師公會鑑定結果，該部分建物之
    價值為139,791 元，拆除所需費用約48萬元，拆除後補強修
    復所需費用約47萬元，有鑑定報告書附卷可稽，且原告實際
    上支出之拆除費用、補強修復費用各為500,910 元及545,89
    5 元，較鑑定所需費用為高，亦有工程請款單2 紙及統一發
    票1 紙在卷可憑。依前揭說明，本件不論建物價值之損害或
    支出拆除、補強修復費用之損害，均係被告開設道路對原告
    所造成之損害，原告均得依民法第788 條第1 項規定請求被
    告支付償金，則原告依此請求被告支付其因地上物拆除所受
    損害之償金1,089,791 元（139791＋480000＋470000＝0000
    000 ），於法即屬有據。被告抗辯此部分原告不得請求支付
    償金云云，尚無可採。
(二)、按民法第787 條第2 項所定之償金，乃因通行權人之適法通
    行行為致通行地不能使用所受損害之補償，已據前述，關於
    此一償金之計算與支付方法，民法未設有規定，應按通行地
    所有人所受損害之程度，即被通行土地之地目，現在之使用
    情形，以及其形狀、附近之環境、通行以外有無其他利用價
    值，通行權人是否獨占利用，通行期間係屬永久或暫時等具
    體情況而定，如為永久性或長期性者，因其總額不能預先預
    定，則以租金之方式支付為宜。又城市地方房屋之租金，以
    不超過土地及其建物申報總價年息百分之10為限，土地法第
    97條第1 項定有明文，此一規定於租用基地建築房屋準用之
    ，復為同法第105 條所明定。查系爭土地地目為建，乃都市
    計畫住宅區用地，99年1 月申報地價為每平方公尺3,280 元
    ，位於屏東縣丁○鎮戊○宮之後，距離丁○碼頭不遠，附近
    有甚多海產店之事實，有土地登記謄本、土地使用分區證明
    書及衛星地圖在卷可稽，並為兩造所不爭執。本院斟酌上開
    事實，及系爭土地如附圖所示編號A 部分面積39平方公尺上
    原有原告之建物，拆除建物後該部分土地將為被告因通行而
    獨占利用，通行期間應屬長期性等一切情狀，認原告請求被
    告支付之通行償金以按上開申報地價（即每平方公尺3,280
    元）年息百分之8 計算為相當（被告亦同此意見），原告主
    張按公告現值（即每平方公尺15,500元）年息百分之8 計算
    ，尚屬過高，並無可採。依此，被告自100 年2 月1 日開始
    通行系爭土地如附圖所示編號A 部分面積39平方公尺之日起
    至終止通行之日止，每年所應支付原告之償金即應為10,234
    元（3280×39×8%＝10234，未滿1 元部分4 捨5 入）。
六、綜上所述，本件原告依民法第787 條第2 項及第788 條第1
    項規定，請求被告給付其1,089,791 元，及自100 年2 月1
    日起至清償日止，按週年利率百分之5 計算之利息，並自10
    0 年2 月1 日起至終止通行系爭土地如附圖所示編號A 部分
    面積39平方公尺之日止，按年給付其48,360元，於如主文第
    第1 、2 項所示範圍內，為有理由，應予准許。逾此範圍，
    非有理由，應予駁回。本判決原告勝訴部分，兩造各陳明願
    供擔保，請准宣告假執行或免為假執行，經核均無不合，爰
    分別酌定相當之擔保金額，併准許之。至原告敗訴部分，其
    假執行之聲請已失所附麗，應駁回之。
七、據上論結，本件原告之訴為一部有理由，一部無理由，依民
    事訴訟法第79條、第390 條第2 項、第392 條第2 項、第3
    項，判決如主文。
中　　華　　民　　國　 100　　年　　5 　　月　　31　　日
                    民事第二庭    法　官　春生
正本係照原本作成。
如不服本判決，應於收受送達後20日內向本院提出上訴書狀，其
未表明上訴理由者，應於提出上訴後20日內向本院補提理由書狀
（均須按他造當事人之人數附繕本）。
中　　華　　民　　國　 100　　年　　6 　　月　　2 　　日
                                書記官　蘇雅慧
